臺灣臺東地方法院刑事判決　　　　　　　　　　 　　　 九十三年度訴緝字第九號
　　公　訴　人　臺灣臺東地方法院檢察署檢察官
　　被　　　告　乙○○
　　指定辯護人　本院公設辯護人　甲○○
右列被告因強盜案件，經檢察官提起公訴（九十一年度偵字第一七三一、二一五三號
），本院判決如左：
    主  文
乙○○無罪。
    理  由
一、公訴意旨略以：被告乙○○於民國九十一年八月十八日凌晨一時三十分許，與林
    峰源、范遠嘉、劉文雄、沈宏杰（以上四人均係同案傷害部分被告，均另為不受
    理判決），分持球棒，在臺東縣臺東市○○路二八九號臺東市市民代表會前，共
    同毆打丁○○，致丁○○受有左股骨內髁骨折、臏骨骨折、左手第二掌骨骨折及
    第三指近端骨折之傷害（乙○○此部分另為不受理判決），因此而陷於不能抗拒
    狀態中，乙○○見被害人丁○○腰間掛有一支新款式之ＳＡＭＳＵＮＧ牌行動電
    話，竟另萌為自己不法所有意圖，利用被害人不能抗拒機會，強取被害人所有之
    上揭行動電話，得手後據為己有，因認被告涉有刑法第三百三十條第一項之加重
    強盜罪嫌云云。
二、按犯罪事實應依證據認定之，無證據不得認定犯罪事實。又不能證明被告犯罪者
    ，應諭知無罪之判決，刑事訴訟法第一百五十四條第二項、第三百零一條第一項
    分別定有明文。又事實之認定，應憑證據，如未能發現相當證據，或證據不足以
    證明，自不能以推測或擬制之方法，為裁判基礎（最高法院四十年台上字第八六
    號判例參照）；且認定犯罪事實所憑之證據，雖不以直接證據為限，間接證據亦
    包括在內，然而無論直接證據或間接證據，其為訴訟上之證明，須於通常一般之
    人均不致有所懷疑，而得確信其為真實之程度者，始得據為有罪之認定，倘其證
    明尚未達到此一程度，而有合理之懷疑存在而無從使事實審法院得有罪之確信時
    ，即應由法院為諭知被告無罪之判決（最高法院七十六年台上字第四九八六號判
    例參照）。又按刑事訴訟法第一百六十一條已於九十一年二月八日修正公布，修
    正後同條第一項規定：檢察官就被告犯罪事實，應負舉證責任，並指出證明之方
    法。因此，檢察官對於起訴之犯罪事實，應負提出證據及說服之實質舉證責任。
    倘其所提出之證據，不足為被告有罪之積極證明，或其闡明之證明方法，無從說
    服法官以形成被告有罪之心證，基於無罪推定之原則，自應為被告無罪判決之諭
    知，最高法院九十二年度台上字第一二八號判決意旨即同此見解。
三、本件公訴人認被告涉有前開罪嫌，無非以扣案之行動電話塑膠套一個、贓證物認
    領保管單一紙、被害人所有行動電話通聯記錄、診斷證明書各一份、被害人於警
    詢中之指訴、被告於警詢、偵查及本院審理時前後不一致之供述等為其論據。惟
    訊據被告堅詞否認前開犯罪事實，辯稱：伊未搶被害人身上手機，毆打的現場很
    混亂，我們一群人與被害人互毆完畢後，有些東西掉落地上，包括我們打他的木
    棒，我當時要把木棒撿起來，看到有一個手機，我就撿起來，我撿的時候不知是
    被害人的等語。經查：
(一)、按被告以外之人於審判中有下列情形之一，其於檢察事務官、司法警察官或司法
    警察調查中所為之陳述，經證明具有可信之特別情況，且為證明犯罪事實之存否
    所必要者，得為證據：一、死亡者。二、身心障礙致記憶喪失或無法陳述者。三
    、滯留國外或所在不明而無法傳喚或傳喚不到者。四、到庭後無正當理由拒絕陳
    述者，刑事訴訟法第一百五十九條之三定有明文。
(二)、本件辯護人以被害人於警詢時之證詞係傳聞證據，又無特別可信之情狀，應不能
    採為不利於被告之論據。爰就被害人警詢之證詞是否具有證據能力，論述如下：
 、「對質詰問權」乃根源於憲法之刑事被告權利（司法院大法官會議釋字第三八
     四、五八二號解釋可為參照），任何有礙被告行使前述訴訟權利之例外規定，
     在適用範圍上自應嚴格解釋，是以刑事訴訟法第一百五十九條之三第三款之適
     用範圍，即應由同條「經證明具有可信之特別情況」、「證明犯罪事實之存否
     所必要」兩項要件從嚴加以決定。所謂「經證明具有可信之特別情況」，應依
     據陳述人於陳述時之「外部情況」是否具有可信性決定之，且必須依據陳述人
     之觀察、記憶、表達是否正確，及陳述人有無虛偽陳述之動機而加以綜合決定
     之。
 、被害人丁○○警詢中固明確指陳其所有手機係案發時被對伊圍毆者強行搶走云
     云，惟此一警詢內容本係證人審判外之陳述，依刑事訴訟法第一百五十九條第
     一項之規定，原則上應無證據能力（除「法律有規定」時，例：刑事訴訟法第
     一百五十九條之一至之五，方例外具有證據能力）。被害人丁○○於被毆當日
     （即九十一年八月十八日）下午十六時二十分為警製作筆錄時隻字未述及手機
     被搶一節，而該支手機係屬新型手機（對照卷附手機照片可知），被害人身為
     民意代表，基於通聯需求，對手機自是特別依賴甚深，自無即時發覺其隨身攜
     帶手機不見之理，再對照警卷內所附被害人所有手機（門號：0000000
     000）之通聯紀錄二紙，其查證傳真日期係二○○二年八月二十日，其時點
     顯然先於查獲本件被告之前，足見警方於被告到案日（即九十一年八月廿八日
     ）前，已透過離被害人持有之手機中，針對圍毆民意代表之刑案部分進行查證
     ，然此時猶未見警方就有關傷害罪以外亦涉其他犯罪事實補行製作筆錄，亦未
     見被害人就被強盜財物之重罪事實補行報案，反是被害人第二次警訊筆錄係於
     被告到案日（九十一年八月廿八日）翌日凌晨再行製作，此時方增加「案發時
     我所持有之手機被強行搶走，因我被毆打成重傷，神智不清狀態，一時沒想到
     持有之手機，被強行搶走之情事，其中一名歹徒強行在我右邊褲腰皮帶上之手
     機硬使暴力搶走，他們都戴全罩式安全帽，所以其特徵不清楚」云云之指控，
     其被害情節指陳過程之不自然與常情之違悖性，是其陳述可信性應受合理質疑
     ；況上開不利被告之陳述既謂「因我被毆打成重傷，神智不清狀態」，如何明
     確指陳手機如何被搶細節？既謂「一時沒想到持有之手機被強行搶走」，如何
     迄於事隔十餘日後再行想起？又就扣案之行動電話塑膠套經本院勘驗結果，該
     手機塑膠套連著塑膠夾，使用時可用塑膠夾夾住皮帶，然因無相同款式之皮套
     可供比對，被害人未到庭指出破壞狀況為何，且無法就外觀上看出有何破壞之
     痕跡，該手機套基本構造是否被破壞亦陷於不明，況該手機果如被害人所指述
     係由被告所強行搶走，且被搶壞一半，衡諸常情，強取時力道若已足以毀損手
     機塑膠套，而該塑膠套係以塑膠夾夾住皮帶，則搶取時當可輕易將手機連同塑
     膠套一同取走，或是強取時發生塑膠夾斷裂等情狀，然而經本院勘驗結果該塑
     膠夾係完整未斷裂，且該扣案之手機塑膠套係由被害人所提出，參以當時傷害
     犯行（業據告訴人撤回告訴經本院另為不受理判決）情狀，被告是否有餘裕將
     手機及手機塑膠套分離，已非無疑，凡此均難證明上開警訊筆錄所為證人陳述
     已經證明具有「可信之特別情況」。
 、被害人警詢指證內容僅泛言聯手毆打伊之人數，並無法明確指認何人下手搶走
     手機，日後本件被告及同案其餘被告陸續到案，而其中另萌起意強盜手機者既
     僅一人，且本案被告等均係以安全帽蒙面，本應由被害人配合進行指認，然被
     害人無合理滯留國外或所在不明而無法傳喚或傳喚不到之情事（理由詳如後述
     ），屢拒到庭，亦使其警詢供詞證據能力陷於缺乏「具有可信之特別情況」。
 、本件被害人補陳指證之強盜犯罪事實，犯罪者刑責非輕，本件被害人前揭警詢
     陳述，又屬證明本件犯罪事實存否所必要之唯一人的證據方法，對照本件被害
     人手機財物之離其本人持有，係在被嚴重圍毆之衝突場面發生，於此情狀下，
     其財物於肢體衝突間脫落而為他人取得，本無違情之處，況手機並非價值甚高
     之財物，而被告受圍毆時，初始犯罪者並無證據足認係為財物動機而來，又果
     如於「邊打邊強行搶走伊手機」（詳警卷丁○○筆錄第十三頁）之狀況下，若
     被害人所指事實可信，同案其餘被告（即林峰源、范遠嘉、劉文雄、沈宏杰等
     人），自應會有所知悉實際著手搶手機之人，何以彼等到案後明知被告乙○○
     已被查獲持有被害人所指陳被搶手機，情理上為免除自己亦被指涉及強盜案之
嫌，理應會本於知情而對被告乙○○有所指涉或對行搶情節有所陳述，詎同案
     被告林峰源、范遠嘉、劉文雄、沈宏杰等人到案後竟無一指涉何人涉及強盜手
     機情節，亦有違常情。
 、被害證人丁○○係檢察官起訴據以認定被告犯加重強盜罪之重要證據方法，針
     對上開證述過程及筆錄製作之違情之處，檢察官未舉證以釐清，被害人丁○○
     於偵審中經多次傳喚固均未到庭，然觀其入出國日期證明書（九十三年度訴緝
     字第九號卷、九十二年度訴字第四十號卷第一二○頁），被害人於案發後之偵
     審理期間，頻繁多次入、出國境，且依該入出境紀錄，證人丁○○平素入出國
     境極度頻繁，且被害人於九十二年九月十八日本案理期間，向本院具狀撤回被
     告傷害部分告訴，顯見被害人當知就本件被告加重強盜部分仍於法院審理中，
     乃多次經法院向前開撤回告訴狀所載地址傳喚被害人而不到庭，是其就被告乙
     ○○已因其指控而陷入嚴重刑責偵審危境，本就知之甚明，竟未於偵審中主動
     出面，或由檢警積極督促其到庭俾供被告行使詰問權利，依其客觀情狀，尚難
     認被害人之不出庭，有因「滯留國外或所在不明而無法傳喚或傳喚不到」之情
     事。
(三)、本件被害人故未到庭供查證，且所指訴之犯罪情節所涉刑責嚴重，而其於前揭警
    詢時所為之上開供述，觀其內容，係屬證明本件犯罪事實存否所必要之證據，被
    害人之警詢供述對於加重強盜之人是否確為本件之被告及加重強盜之過程等情，
    內容均極為簡要，透過該內容所呈顯之表達亦非明晰，且被害人之報案指證過程
    又有上開所列可受質疑之處，而其所指述內容復經被告極力否認，是其陳述是否
    可採，均有待於對質詰問程序始能確認。綜上說明，被害人於前揭警詢時所為之
    供述，並不具有可信之特別情況，刑事訴訟法第一百五十九條之三第三款所示要
    件尚有不符，應認不具證據能力，自不能採為本件認定事實之證據。
四、此外被告就其所執有之系爭贓物行電話來源，於警詢、偵查及審理中供述前後不
    一致之情，且卷附有贓證物認領保管單一紙、被害人所有行動電話通聯記錄及扣
    案之行動電話塑膠套等，是否足供為認定被告涉有強盜事實之依據？查，被告並
    無自證己罪之義務，此即所以刑事訴訟法第一百五十六條第四項規定，被告未經
    自白，又無證據，不得僅因其拒絕陳述或保持緘默，而推斷其罪行之立法精神，
    至於被告前後不一致之供述，原因繁多，或因記憶不清、或為自己或幫助他人脫
    免罪責所發生之情，尚未違反一般人之經驗法則，亦非法所禁止，而僅得作為質
    疑被告供述之可信性、為有罪判決時之量刑事由、以及是否另涉有誣告罪嫌之參
    考，是依前開立法目的可知，不可據此不一致陳述，即遽認被告涉有加重強盜罪
    嫌；況本件除被告之外之其餘同案被告林峰源、范遠嘉、劉文雄、沈宏杰等人到
    案後亦無一指及有何人強盜財物，而被告乙○○既知被害人係指訴有人對伊強搶
    手機之重罪，本人亦被查獲持有贓物，其馬上陷於強盜之最重嫌疑認知自必強烈
    ，於正常訴訟抗辯心裡，若於警詢之初坦認拾得，不被採信之危機感自必濃厚，
    於是以將責任推予他人，根本排除自己係圍毆者其中一人以化除可能係圍毆並取
    走手機之嫌疑危機亦屬可預見之常情，是其先後反覆不一之手機來源說詞，亦不
    能因此即可遽供為認定其果涉強盜罪嫌之積極證據。又贓證物認領保管單、通聯
    記錄等，亦僅能證明被害人之手機係由被告所持有，而無法得出其取得持有原因
    、過程為何，被告究係因搶奪或加重強盜或拾得，亦或他人犯罪後所交付而持有
    該手機？本院認尚無法就前開證據認定被告持有原因為何，是公訴人所指被告涉
    有加重強盜罪嫌部分尚非無疑；至於其餘共同被告亦僅就共同毆打被害人一事為
    自白，就本件被告所涉加重強盜犯嫌部分均為不知情之陳述，且均未以證人身份
    到庭陳述，復未經具結，是其供述尚無證據能力，而不得作為認定本件犯罪事實
    所憑之證據。本件公訴人對於起訴之犯罪事實，所提出證據及所盡實質舉證責任
    程度，本院認亦不足為被告有罪之積極證明，其闡明之證明方法，無從說服法官
    以形成被告有罪之心證，基於無罪推定之原則，於訴訟上之證明，尚未達至於通
    常一般之人均不致有所懷疑，而得確信其為真實之程度，而有合理之懷疑存在，
    並無從使本院為有罪之確信，是被告所辯其未為前開犯行等語，應可信憑，此外
    ，本院復查無其他積極證據足認被告有何加重強盜之犯行，揆諸首揭說明，既不
    能證明被告犯罪，自應為無罪判決之諭知。
五、至被告為警查獲時確然持有被害人手機，是否構成刑法贓物相關罪嫌，或依被告
    自白及持有手機之事實，被告亦可能涉有刑法侵占之嫌，然此等罪嫌既未據起訴
    ，且與本件起訴之加重強盜犯罪事實非具同一社會事實關係，本院不得逕自審酌
    ，應由檢察官另行偵辦，附此敘明。
據上論斷，應依刑事訴訟法第三百零一條第一項，判決如主文。
本案經檢察官丙○○到庭執行職務。
中      華      民      國    九十三    年      十一    月     八       日
                                      臺灣臺東地方法院刑事第一庭
                                          審判長法  官  洪兆隆
                                                法  官  黃珮茹
                                                法  官  呂煜仁
右正本證明與原本無異。
如不服本判決，應於判決送達後十日內向本院提出上訴狀。（須附繕本）
「切勿逕送上級法院」
                                                書記官  王敏玉
中      華      民      國    九十三    年      十一    月     九       日
